【裁判字號】    93,訴,2348
【裁判日期】    950330
【裁判案由】    發明專利申請
【裁判全文】
臺北高等行政法院判決
                                     93年度訴字第02348號
                              .
原      告  美國‧紐澤西牙醫大學（University of Medicine
                              .
                              .
代  表  人  法蘭西斯 X 寇佛.
                          務副.
訴訟代理人  林鎰珠律師
複代理人    桂齊恆律師
            甲○○專利代理人.
被      告  經濟部智慧財產局
代  表  人  蔡練生（局長）住同上
訴訟代理人  乙○○
            丙○○
            丁○○
上列當事人間因發明專利申請事件，原告不服經濟部中華民國93
年5月14日經訴字第09306218920號訴願決定，提起行政訴訟。本
院判決如下：
    主  文
原告之訴駁回。
訴訟費用由原告負擔。
    事  實
一、事實概要：
  (一)原告前於民國（下同，西元除外）86年12月18日以「抑制或
    促進細菌中蛋白質表現之方法及構築」申請專利範圍（按計
    61項，其中第1 、15、24、33、34、35、41、42、59、60、
    61項係獨立項，以下僅記載上開獨立項及第10至14項之附屬
    項）：「1.一種用於在細菌中抑制蛋白質轉譯之方法，其包
    括在細菌中使包含一個選自UUG、GUG、AUG、ACU及UAC之起
    始密碼子及一下游匣的3'至起始密碼子之核酸序列之mRNA
    過度表現，該下游匣核酸序列係選自AUGACUGGUAUCGU（
    SEQ ID NO：2）、AUGACUCGUAUCGU （SEQ ID NO ：15）、
    AUGACUGGUUUCGU（SEQ ID NO ：3）、AUGACUGGUUUAGU （
    SEQ ID NO ：4）、AUGAGUUAUGUAGA （SEQ ID NO ：5）及
    AUGGCGAAAAGAAU（SEQ ID NO ：6）， 且與該細菌的16SrRN
    A 的反下游匣（anti-downstreambox）互補，以及使得該
    mRNA融接（anneal）至該反下游匣，藉此結合16SrRNA 並且
    抑制其他細菌mRNAs 的轉譯。……10. 根據申請專利範圍第
    1 項之方法，其中該細菌為大腸桿菌（E.coli）。11.根據
    申請專利範圍第1 項之方法，其中該mRNA包含一個5'到起始
    密碼子之未轉譯區域。12. 根據申請專利範圍第1 項之方法
    ，其中該未轉譯區域包含一個Shine-Dalgarno區域。13.根
    據申請專利範圍第1 項之方法，其包括藉由自生理生長溫度
    降低溫度至低於20℃使該細菌曝露於冷衝擊下。14.根據申
    請專利範圍第13項之方法，其中溫度之降低係為低於15℃。
    15.一種寡核酸的RNA構築體，其包含一起始密碼子以及
    下游匣之3'至起始密碼子的核酸序列，該序列係與一細菌
    的16SrRNA之反下游匣互補，該構築體具有序列5'－AUGX（
    n）AUGACUGGUAUCGU-3'，其中"n"為一個0至30之整數，且X
    為G 、C 、U 或A ，其中X 係與其他出現的X 相同或不同，
    其中該RNA係為一分離的RNA構築體或是由一分離的DNA構築
    體所轉錄而來。……24. 一種分離出的寡核酸DNA 構築體
    ，其轉錄包含一起始密碼子以及一下游匣之3'到起始密碼子
    之核酸序列之mRNA，該構築體具有序列5'-ATGY （n）ATGAC
    TTGGTATCGT-3'，其中"n"為一個0至30的整數，Y為G、C、T
    或A，且其中Y係與其他出現的Y相同或不同，且該序列係與
    一細菌的16SrRNA 之反下游匣互補。……33. 一種複製的載
    運體（vehicle）， 其包含一可操作地連接到一編碼mRNA之
    DNA 啟動子序列，該mRNA包括一起始密碼子以及一下游匣3'
    至該起始密碼子的核酸序列，該下游匣之核酸序列係與
    一細菌的16SrRNA 之反下游匣互補。34. 一種已被申請專利
    範圍第33項的載運體所轉形之細菌。35.一種用以調節細菌
    的冷衝擊反應之方法，其包括使該細菌轉形以過度製造部分
    或所有mRNA的5'未轉譯區域，該MRNA係由cspA，cspB，及
    csdA所組成之冷衝擊蛋白質之組群中所選出，並且使得該細
    菌受到冷衝擊。……41.一種用於在低溫下製造蛋白質之方
    法，其中該方法包括使一編碼下游匣的基因轉形入一細菌中
    。42. 一種分離出的DNA構築體，其在降低溫度下使得受到
    冷衝擊的細菌中的一異源（heterologous）基因之表現延長
    。……59. 一種複製的載運體，其包含申請專利範圍第42至
    58項之DNA 構築體。60.一種轉形的細菌，其包含申請專利
    範圍第58項之複製的載運體。61.一種在降低溫度下使一轉
    形細菌中的異源基因過度表現之方法，其藉由使該細菌受到
   冷衝擊，該轉形的細菌包括一種與該異源基因上游融合之包
   含申請專利範圍第42至58項的DNA 構築體之複製的載運體。
   」向經濟部中央標準局（88年1 月26日改制為經濟部智慧財
   產局）申請發明專利（下稱系爭案），並以西元1996年12月1
   9日申請之美國第00-000000號專利案主張優先權，經該局編
   為第00000000號審查，於90年7 月10日（90）智專2 （5）01
   082 字第09083012 022號專利核駁審定書（下稱初審審定）
   不予專利。
  (二)原告不服，於90年8月9日申請再審查，並於90年9月14日提
    出專利說明書修正本，經被告92年5月19日（92）智專3（4
    ）01102字第09220493800號再審查核駁理由先行通知書，准
    予修正，惟引證西元1996年8月之Journal of Bacteriology
    ,Vol.178：p. 0000-0000「The Role of the 5'-End Untra
    nslated Region of the mRNA for CspA,the Major
    Cold-Shock Protein of Escherichia coli,in cold-Shock
    Adaptation.」及西元1996年11月之Genes Cells 1（11）：
    965-976「Complete growth inhibition of Escherichia
    coli by ribosome trapping with truncated cspA mRNA
    at low temperature. 」, 等論文（下稱引證資料1 、2）
    ，通知原告限期申復。原告於92年7 月17日提出專利說明書
    修正本，並將專利名稱修正為「抑制細菌中蛋白質轉譯之方
    法及構築體和調節細菌之冷衝擊反應的方法」，案經被告於
    92 年11 月20日以（92）智專3 （4）01102字第
    09221178930 號專利再審查核駁審定書（下稱原處分）為應
    不予專利之處分。原告不服，提起訴願，遭駁回後，遂向本
    院提起本件行政訴訟。
二、兩造聲明：
  (一)原告聲明求為判決：
    1.訴願決定、原處分均撤銷。
    2.被告應就原告86年12月18日發明專利申請案作成核准之行
      政處分。
    3.訴訟費用由被告負擔。
  (二)被告聲明求為判決：
    1.駁回原告之訴。
    2.訴訟費用由原告負擔。
三、兩造之爭點：
  1.被告以系爭案申請專利範圍第1 項至第14項，過於籠統廣泛
    ，不符實施例合理支持範圍為由核駁，於法是否有據？被告
    就此部分之審查有無違反專利法第38條第2 項及第40條第2
    項？
  2.系爭案微生物是否為熟習該項技術者易於獲得時，不須寄存？
    被告就此部分之審查有無違反專利法第40條第2項？
  3.系爭案申請專利範圍第35項至第61項是否於申請前已見於刊
    物？
  4.原告於訴願階段提出之修正申請於法是否有據？
  (一)原告主張之理由：
    1.系爭案之簡要說明如下：系爭案係關於生物技術之領域，
      且更精確地說，系爭案係關於調節mRNA之轉譯及生產蛋白
      質之領域。如於系爭案說明書第4 頁中所述，細菌為許多
      植物和動物包括人類的疾病之致病原。自從抗生素問世之
      後，各種不同的抗生素已被發展來控制並殺死細菌及治療
      細菌感染。但由於細菌對於抗生素會逐漸發展出抗性，而
      使許多抗生素於經過一段時間後愈來愈不能有效地控制細
      菌族群。系爭案乃提供一種新穎的機制，其係藉由破壞細
      菌蛋白質的生成來殺死細菌。系爭案令人意外地發現在細
      菌中之蛋白質合成可藉由於細菌中過度表現mRNA而被抑制
      或甚至完全停止（該mRNA包含幾乎完全與和譯碼區域相鄰
      的細菌16SrRNA 之一部分互補的序列，而該部分已知為反
      下游匣（anti-downstream box ，簡稱ADB）； 與ADB 幾
      乎完全互補的RNA 序列稱為下游匣（downstream box ，
      簡稱DB）。如於系爭案說明書第16頁所述，系爭案的mRNA
      序列之過度表現會使得製造mRNA的量比一般細菌中所發現
      的量來得高，不論mRNA是以何種程度的過度表現，細菌的
      蛋白質會受到抑制，若是mRNA以一極高的量來表現，則細
      菌蛋白質的製造會完全停止，其最終會導致細菌的死亡。
      因此，製造該mRNA的構築體可如抗生素一般有效地用來殺
      死或阻止細菌的生長，製造該mRNA的構築體可被包在一噬
      菌體中，其可使得該mRNA被用作一消毒劑或一局部抗生製
      劑。系爭案之目的摘述如下：
      (1)提供一種遏止或抑制細菌蛋白質生成的方法（參見說明
        書第5頁第14行及申請專利範圍第1至14項，其中第2至
          14項為第1項之附屬項）；
      (2)提供一種用於抑制在細菌中的蛋白質合成之寡核酸mR
        NA構築（參見說明書第5 頁最後1 行至第6 頁第1 行及
        申請專利範圍第15至23項，其中第16至23項為第15項之
        附屬項）；
      (3)提供一種編碼前述RNA 之構築的寡核酸DNA 的構築（
        參見說明書第6 頁第6 行及申請專利範圍第24至32項，
        其中第25至32項為第24項之附屬項）；
      (4)提供一種用於轉形細菌細胞的載運體（參見說明書第
        6 頁第10及11行及申請專利範圍第33項及第59項）；
      (5)提供一種已藉由載運體而轉形的細菌細胞（參見說明書
        第6 頁第15及16行及申請專利範圍第34項及第60 項）
        ；
      (6)提供一種用以調節細菌的冷衝擊反應之方法（參見說明
        書第23頁及申請專利範圍第35至40項，其中第36 至40
        項為第35項之附屬項）；
      (7)提供一種用於在低溫下製造蛋白質之方法（參見說明書
        第19頁及申請專利範圍第41項）；
      (8)提供一種在降低溫度下引導受到冷衝擊細菌中的異源基
        因延長表現之分離出的DNA 構築體（參見說明書第2 頁
        第7 至9 行及申請專利範圍第42至58項，其中第43至
        58項為第42項之附屬項）；及
      (9)提供一種在降低溫度下使一轉形細菌中的異源基因過度
        表現之方法（參見說明書第2 及3 頁及申請專利範圍第
        61項）。
      此外，根據被告於89年10月所公布之專利審查基準第1-3-
      7頁有關申請發明之認定，不得僅以發明說明中所載之發
      明目的、功效，據以認定請求項所載發明而作為審查對象
      。另於被告91年12月所公布之生物相關發明審查基準第1-
      8-16 頁中，亦揭示「對於熟習該項技術者，基於發明說
      明及圖式所揭露者，藉由例行之實驗分析可擴及者，應認
      定為可支持之範圍。對發明說明及圖式之揭露作顯而易知
      之修飾，亦屬可支持之範圍。」。因此，系爭案請求項是
      否可被發明說明所支持，並不僅僅以說明書內容有揭示者
      為限，合先敘明。
    2.原處分違反系爭案審定時專利法第20條第1 項第1 款有關
      新穎性判斷原則之審查基準。
      (1)按系爭案審定時專利法（下稱專利法）第20條第1 項第
        1 款規定：「申請前已見於刊物或已公開使用者」，不
        得取得發明專利。依被告於89年10月所公布之專利審查
        基準第1-2-5 頁「2.新穎性判斷之基本原則」第(1)點：
        「作為新穎性判斷對象之發明，為申請專利範圍之『請
        求項所載發明』」；第1-2-6 頁第(2)點：「申請專利範
        圍應就每一請求項目逐項判斷其新穎性」；與第(4)點：
        「比對方式，應採單獨比對方式，以個別獨立的引證資
        料與『請求項所載發明』進行比對」，被告違反上揭基
        準，其判斷有誤，因而違法。
      (2)原處分理由(二)中指稱「本案說明書內容實施例1 至7及
        實施例10至13之內容及圖式1 至6 ，圖式9 至19等圖有
        關冷休克調控的部分，已於1996年（AUG）J.Bacteriol
        178 ：0000-0000 及Genes Cells 1 ：965- 976,1996
        （Nov）等論文中揭示，已不具新穎性，故本案不具新
        穎性，依法應不予專利。」從前述內容可知，被告於原
        處分中僅提及系爭案說明書部分實施例及部分圖式不具
        新穎性，並未指出系爭案請求項中有哪一項所請不具新
        穎性。
      (3)誠如前段所述，關於新穎性之審查，應就每一請求項目
        逐項判斷其新穎性，而非判斷說明書內容中有哪一部分
        不具新穎性。「說明書之部分內容（非全部內容）不具
        新穎性」之見解並不能與「申請專利範圍項亦不具新穎
        性」劃上等號。在原處分理由(二)中，被告確實沒有指出
        有哪一項申請專利範圍請求項不具新穎性。故原處分中
        僅以說明書部分內容不具新穎性而逕予認定系爭案不具
        新穎性之理由實違反系爭案審查時應適用之專利法第20
        條第1 項第1 款有關新穎性的判斷原則，原處分之認事
        用法顯有違誤。
    3.原處分中有不予專利之情事而未在審定前通知原告申復，
      原處分顯然違反專利法第40條第2 項規定，嚴重損害原告
      之程序利益。
      (1)按專利法第40條第2 項規定：「經再審查認為有不予專
        利之情事時，在審定前應先通知申請人，限期申復」。
        原處分理由(三)中指稱「申請專利範圍第1 項及其附屬
          項10至14項，過於籠統廣泛，不符實施例合理支持範
          圍，應依法不予專利。」惟其中「附屬項10至14項過
          於籠統廣泛」及「申請專利範圍第1 項及其附屬項10
          至14項不符實施例合理支持範圍」等情事並未在審定
          前通知原告申復，被告顯然違反專利法第40條第2項
          規定。為更清楚顯示被告確實未在審定前將前述該等
          情事通知原告申復，茲將被告於原處分與再審查案核
          駁理由先行通知書中所述情事分別說明如下：
          A.原處分理由(三)：「申請專利範圍第1 項及其附屬項
            10至14項，過於籠統廣泛，不符實施例合理支持範
            圍，應依法不予專利。」
          B. 再審查案核駁理由先行通知書理由(三)：「申請專
             利範圍第1 項所請方法過於籠統廣泛，應將第10
             至14項併入，以符合本案技術特徵，且『包括』
             應修正為『由．．．組成』以明確界定其內容。
             」
          由此可清楚地了解，前開核駁理由先行通知書理由(三)
          中僅提及「申請專利範圍第1 項所請方法過於籠統廣
          泛 」，其並未明示或暗示「附屬項10至14項過於籠
          統廣泛」及「申請專利範圍第1 項及其附屬項10至
          14項不符實施例合理支持範圍」等情事。倘若被告對
          附屬項10至14項之見解係如原處分理由(三)中所述「過
          於籠統廣泛」，則將此等被告認為過於籠統廣泛之附
          屬項10至14項併入第1 項中，對於使第1 項所請技術
          特徵明確之目的而言並無實益。然而，被告於前開核
          駁理由先行通知書理由(三)中卻又認為將附屬項10至14
          項併入第1 項中可以使第1 項符合系爭案技術特徵。
          被告前後說法顯有矛盾之處，顯見被告於前開核駁理
          由先行通知書理由(三)中並未認為系爭案存有「附屬項
          10至14項過於籠統廣泛」之情事，否則被告不會要求
          原告將過於籠統廣泛之附屬項10至14項併入第1項 中
          。因此，「附屬項10至14項過於籠統廣泛」係屬於新
          事實，而未在審定前通知原告申復。此外，「過於籠
          統廣泛」用語係屬不確定之概念，仍須進一步指出其
          原因事實才能瞭解其所指為何，「過於籠統廣泛」之
          原因事實並不必然是由「不符實施例合理支持範圍」
          所造成，亦即─「過於籠統廣泛」用語並不能與「不
          符實施例合理支持範圍」用語劃上等號。既然被告於
          前開核駁理由先行通知書理由(三)中僅提及「申請專利
          範圍第1 項所請方法過於籠統廣泛」，該說法並無法
          合理推知「申請專利範圍第1 項及其附屬項10 至14
          項不符實施例合理支持範圍。」因此，「申請專利範
          圍第1 項及其附屬項10至14項不符實施例合理支持
          範圍」係屬於新事實，而未在審定前通知原告申復。
          綜上所述，「附屬項10至14項過於籠統廣泛」及「申
          請專利範圍第1 項及其附屬項10至14項不符實施例合
          理支持範圍」等情事並未在審定前通知原告申復，原
          處分顯然違反系爭案審查時應適用之專利法第40條第
          2項規定，致使原告無法對前開情事適時提出申復或
          修正，其踐行的程序即存有重大瑕疵，嚴重損害原告
          之程序利益。
        原告確實已於針對再審查案核駁理由先行通知書所呈
          送之申復說明書第4 頁第(三)點中已解釋為何系爭案之
          微生物係屬易於獲得。在原告所呈送之前開申復說明
          書第4 頁第(三)點中，原告已陳述「說明書實例1 到9
          說明了構築申請專利範圍第15-23 項的微生物構築體
          、申請專利範圍第24-32 項的DNA 構築體、申請專利
          範圍第33及59項的載運體、申請專利範圍第34及60
          項的細菌以及其相關附屬項。為了證明轉形（transf
          ormation）E.coli CL83 的容易性，附上列舉的參考
          資料，其係利用本領域已熟知的方法轉形E. coli
          CL83，J. Biol. Chem.268 ：0000-0000 描述了取得
          RT基因之CL83株的應用。由前述參考文獻及實例1 、
          2 、9 及說明書第51- 55頁描述的材料方法和質體構
          築，習於該項技術者可以不需要過度實驗而容易的重
          複本發明得到該微生物。」因此，被告宣稱原告未於
          申復時提出「該微生物為熟習該項技術者易於獲得」
          之證明，且又稱原告之申復理由中並無進一步之說明
          或證明，實無法認定「該微生物為熟習該項技術者易
          於獲得」之論點與事實不符。此外，原告亦於訴願理
          由書第5 頁以下、訴願補充理由書第4 頁以下、行政
          訴訟起訴狀第5 頁以下及行政訴訟補充理由狀第4 頁
          以下詳細說明根據系爭案說明書的揭示及引用的文獻
          ，那些製造系爭案微生物的方法對習於該項技術者而
          言是可以瞭解其內容並可據以實施之技術理由。因此
          ，相對於原告對於「該微生物為熟習該項技術者易於
          獲得」所作之解釋說明及引用文獻證據，被告於再審
          查核駁審定書理由（四）中所述「非經過度實驗無法
          取得微生物」之論點並無根據。
        原處分理由(四)中指稱「申請專利範圍第15至23項，24
          至32項，33項，34項，59項及60項等為DNA 、RNA 載
          體或細菌等微生物本身或其利用，依法應於申請前寄
          存，且本案所揭示技術非經過度實驗無法取得載體或
          細菌，非屬易於獲得之微生物，故本案不符專利法規
          定，應依法不予專利。」惟其中「本案所揭示技術非
          經過度實驗無法取得載體或細菌，非屬易於獲得之微
          生物」之情事並未在審定前通知原告申復，被告顯然
          違反系爭案審查時應適用之專利法第40條第2項 規定
          。為更清楚顯示被告確實未在審定前將前述理由通知
          原告申復，茲將被告於原處分與再審查案核駁理由先
          行通知書中所述理由分別說明如下：
          A.原處分理由(四)：「申請專利範圍第15至23項，24至
            32項，33項，34項，59項及60項等為DNA 、RNA 載
            體或細菌等微生物本身或其利用，依法應於申請前
            寄存，且本案所揭示技術非經過度實驗無法取得載
            體或細菌，非屬易於獲得之微生物，故本案不符專
            利法規定，應依法不予專利。」
          B.再審查案核駁理由先行通知書理由(四)：「申請專利
            範圍第15至23項RNA 構築體及第24至32項DNA 構築
            體，第33項載運體，第34項細菌，第59、60 項 及
            其附屬項均屬微生物範疇，未於申請前寄存於國內
            指定之寄存機構應不予專利，故應予刪去。」
          由此可清楚地了解，前開核駁理由先行通知書理由(四)
          中僅提及「未於申請前寄存於國內指定之寄存機構應
          不予專利」，其並未明示或暗示「本案所揭示技術非
          經過度實驗無法取得載體或細菌，非屬易於獲得之微
          生物」。按專利法第26 條第1 項規定：「申請有關
          微生物新品種或利用微生物之發明專利，申請人應於
          申請前將該微生物寄存於專利專責機關指定之國內寄
          存機構，並於申請書上載明寄存機構、寄存日期及寄
          存 號碼。但該微生物為熟習該項技術者易於獲得時
          ，不須寄存。」根據該法條之規定，凡申請有關微生
          物新品種或利用微生物之發明專利，原則上應於申請
          前寄存微生物，但例外可不寄存。故欲符合該法條規
          定所需考慮之判斷要件有二，即首先判斷(1)該相關微
          生物是否於申請前寄存於專利專責機關指定之國內寄
          存機構，若該相關微生物並未於申請前寄存於國內寄
          存機構，則需再進一步判斷；(2)該相關微生物是否為
          熟習該項技術者易於獲得而不須寄存。被告91 年12
          月所公布之生物相關發明審查基準第1-8-25頁「3.3.
          屬於『熟習該項技術者易於獲得者』而無須寄存之微
          生物」一節第(1)點規定無須寄存之微生物，包括在申
          請日前已符合下列情事之一者：（i）商 業上公眾可
          購得之微生物；（ii）申請前業已保存於具有公信力
          之寄存機構且已可自由分讓；及（iii）熟 習該項技
          術者根據發明說明之揭露而無需過度實驗即可製得之
          微生物。被告於前開核駁理由先行通知書理由(四)中僅
          述及「未於申請前寄存於國內指定之寄存機構」乙事
          ，並未述及系爭案是否屬於不須寄存之例外情事。顯
          見被告在此階段僅因系爭案未於申請前寄存於國內指
          定之寄存機構之情事即逕予核駁系爭案，而根本未考
          慮「本案是否為熟習該項技術者易於獲得而不須寄存
          」（亦即「系爭案所揭示技術是否為非經過度實驗無
          法取得載體或細菌」），直到被告於原處分理由(四)中
          才又加上「……且本案所揭示技術非經過度實驗無法
          取得載體或細菌，非屬易於獲得之微生物……」之情
          事。因此，「本案所揭示技術非經過度實驗無法取得
          載體或細菌，非屬易於獲得之微生物」係屬於新事實
          ，而未在審定前通知原告申復，原處分顯然違反系爭
          案審查時應適用之專利法第40條第2 項規定，致使原
          告無法對前開情事適時提出申復或修正，其踐行的程
          序即存有重大瑕疵，嚴重損害原告之程序利益。
    4.原處分中未備具理由，原處分違反專利法第38條第2 項規
      定，顯屬理由不備之違法。
      按系爭案審定時應專利法第38條第2 項規定：「經審定不
      予專利者，審定書應備具理由。」行政程序法第5 條規定
      ：「行政行為之內容應明確。」另根據鈞院91年度訴字第
      245號、91年度訴字第3368號、91年度訴字第3173號、92
      年度訴字第1129號等判決均略謂：「如其理由空泛、未針
      對該專利申請案如何不備要件具體論駁、未於理由中對當
      事人所曾主張有利於己之證據資料加以斟酌論斷，或認定
      事實未指明其所依憑之證據，即屬理由不備，均難謂為適
      法之處分」，合先敘明。
      (1)原處分理由(三)中指稱「申請專利範圍第1 項及其附屬項
        10至14項，過於籠統廣泛，不符實施例合理支持範圍，
        應依法不予專利。」惟被告於原處分理由(三)中並未提供
        為何「過於籠統廣泛」或為何「不符實施例合理支持範
        圍 」之具體理由。如前所述，「過於籠統廣泛」用語
        係屬不確定之概念，必須藉由進一步指出其原因事實才
        能瞭解其所指為何，被告於原處分理由(三)中並未說明
        為何系爭案所請範疇「過於籠統廣泛」之原因事實。因
        此，「過於籠統廣泛」之說法並不能被視為已備具理由
        ，故原處分顯屬理由不備之違法。次按系爭案審定專利
        法 第22條第3 及第4 項分別明定「第1 項之說明書，
        除應載明申請專利範圍外，並應載明有關之先前技術、
        發明之目的、技術內容、特點及功效，使熟習該項技術
        者能瞭解其內容並可據以實施」與「前項申請專利範圍
        ， 應具體指明申請專利之標的、技術內容及特點」。
        該等法條規定並未提供被告僅基於實施例即可逕予核駁
        系爭案之依據，且不得僅以實施例核駁專利申請案之見
        解亦可參見最高行政法院89年判字第1469號判決，其中
        該判決提及「如僅因未附實例而核駁專利之申請，則法
        律未設此一明文；如謂未附實例致使熟習該項技術者即
        無從瞭解其內容，故無法據以實施，因而不符合首開專
        利法第22條第3 項申請專利要件，則未據說明因未附實
        例致使熟悉該項技術者即無從瞭解其內容，故無法據以
        實施之理由，原處分遽以駁回原告系爭專利之申請，於
        法已有未合。」及「被告並未向原告發問或曉諭令其為
        必要之聲明或陳述，以探求原告真意，而亦以『過度擴
        張 』、『過於含糊籠統』或『並無實例支持』等不明
        確、或不明確是否違法之概念為核駁理由，難謂無理由
        不備之違法。」此外，根據被告91年12月所公布之生物
        相關發明審查基準第1-8-16頁「2.4.為發明說明及圖式
        所支持」第(1)點：「申請專利範圍應為發明說明及圖式
        所支持，係指依據發明說明及圖式所揭露之內容判斷，
        申請專利範圍不得超出其可支持之範圍。對於熟習該項
        技術者，基於發明說明及圖式所揭露者，藉由例行之實
        驗分析可擴及者，應認定為可支持之範圍。對發明說明
        及圖式之揭露作顯而易知之修飾，亦屬可支持之範圍」
        ，故是否充分支持應取決於熟習該項技術者基於整個發
        明說明及圖式來決定而非僅是實施例。因此，「不符實
        施例合理支持範圍」之說法並不能被視為已備具理由，
        故原處分顯屬理由不備之違法。此外，原告已於92 年7
        月17日所呈送之申復說明書第2 頁第(二)點第1 段陳述「
        ……要達到功能上的標準，所必需的是起始密碼及下游
        匣，其能夠與16SrRNA 反下游匣融接並互補，實例9清
        楚的顯示下游匣序列對mRNA有效轉譯上扮演主要角色，
        所以此實施例顯示該下游匣可以有效抑制細菌內蛋白
        質轉譯」；第2 段陳述「……申請人附上Sprengart
        等人之The downstream box：an efficient and
        independent translation initiation signal in
        Escherichia coli,EMBO Journal,15（3）：665-674
       （1996）文獻，可進一步支持本申請專利範圍第1 項的
        範圍，其中，該參考資料教示了細菌內作為轉譯起始訊
        號之16SrRNA 3'端區域結構及下游匣功能，因為16SrRN
        A序列的高度保守性，本發明可適用於所有細菌，並不
        限於本發明所舉例的菌種（諸如E. coli）， 證明各菌
        種之間16SrRNA 序列高度保守性的文獻請參見．．．與E.
        coli 之16SrRNA 高度同源的細菌包括哺乳動物病原體
        諸如Mycobacterium spi.及Legionella pneumophila
        ，甚至海洋動物之非病原共生體諸如Lingapensylvanic
        a及Bathymodiolus thermophilus，均具有高度保守性
        的16SrRNA而適用於本發明。」；及第3 頁第3 段陳述
       「 因為細菌物種間高度保守性的16SrRNA ，細菌反下游
        匣的鑑認可以從GenBank 資料庫中搜尋該細菌的16SrRN
        A 核酸序列，在本領域已熟知決定16SrRNA 核酸序
        列的方法有很多，描述適當方法學的參考文獻包括Lane
        等人之．．．在本領域已知反下游匣是約為14個鹼基長
        的核酸序列，位於16SrRNA 的3'端。透過GenBank資
        料庫容易獲得16SrRNA 序列，反下游匣的鑑認識相當簡
        單的工作。一旦被鑑認出，反下游匣可以與特定細菌（
        如E.coil）的已知反下游匣序列比較，一旦被鑑認，與
        反下游匣互補的下游匣可以如說明書圖1 及圖2 所述被
        構築並且併到適當的mRNA中，因此，申請專利範圍第1
        項之範圍應是合理而能被接受的。」所以系爭案並無被
        告所稱「過於籠統廣泛」之情事。而且，既然原告已
        對所請範疇並未過於籠統廣泛之情事進行說明，被告理
        應將其對於原告前開陳述依論理或經驗法則判斷後所作
        之決定及理由告知原告，倘若被告不接受原告之陳述，
        被告亦應將其不接受之具體技術理由告知原告。惟原處
        分中完全未針對原告前開陳述提供任何其不接受之具體
        技術理由，故原處分顯屬理由不備之違法。
      (2)原處分理由(四)中指稱「申請專利範圍第15至23項，24
        至32項，33項，34項，59項及60項等為DNA 、RNA 載體
        或細菌等微生物本身或其利用，依法應於申請前寄存，
        且本案所揭示技術非經過度實驗無法取得載體或細菌
        ，非屬易於獲得之微生物，故本案不符專利法規定，應
        依法不予專利。」惟被告並未提供為何「非經過度實
        驗無法取得載體或細菌」之具體理由。而被告歷次
        答辯書理由中，亦僅著重在「非經過度實驗無法取得」
        之字面意義而未提供其據以認定系爭案相關微生物非屬
        易於獲得者而必需寄存的具體理由。倘若被告認為系爭
        案相關微生物非經過度實驗無法取得，則被告理應指出
        熟習該項技術者在哪一個步驟會發生困難、哪裡無法重
        覆實施或揭示不清楚導致需要過度實驗，或需要過度實
        驗之步驟或方法。因此，「非經過度實驗無法取得」之
        說法並不能被視為已備具理由，故原處分顯屬理由不備
        之違法。另外，被告宣稱原告之申復理由中並無進一步
        之說明或證明，實無法認定「該微生物為熟習該項技術
        者易於獲得」。然而，被告前述說法並非事實。原告於
        針對再審查案核駁理由先行通知書而於92年7 月17日所
        呈送之申復說明書第4 頁第(三)點中已解釋為何系爭案之
        微生物係屬易於獲得，其中原告已陳述「針對貴審於前
        開核駁理由先行通知書說明3 中所提意見第(4)點，說明
        書實例1 到9 說明了構築申請專利範圍第15-23 項的微
        生物構築體、申請專利範圍第24-32 項的DNA 構築體、
        申請專利範圍第33及59項的載運體、申請專利範圍第34
        及60項的細菌以及其相關附屬項。為了證明轉形（tran
        sformation）E.coli CL83 的容易性，附上列舉的參考
        資料，其係利用本領域已熟知的方法轉形E.coli CL83,
        J. Biol. Chem. 268：0000-0000 描述了取得RT基因之
        CL83 株的應用。由前述參考文獻及實例1 、2 、9 及
        說明書第51-55 頁描述的材料方法和質體構築，習於該
        項技術者可以不需要過度實驗而容易的重複本發明得到
        該微生物」。因此，被告宣稱原告之申復理由中並無進
        一步之說明或證明，實無法認定「該微生物為熟習該
        項技術者易於獲得」之論點與事實不符。況且，原告亦
        於93年1月13日訴願理由書第5 頁第(3)點以下「．．．
        根據說明書的揭示，那些製造本案微生物的方法對習於
        該項技術者而言都是例行的程序，尤其，實施例1 至3
        詳述了實驗步驟，足以讓習於該項技術者在許多細菌中
        建構系爭案的質體。此外，質體的建構以及接下來插入
        細菌中以製備蛋白質的方法都是習於該項技術者所熟知
        的，附上Molecular Genetics of Bacteria第4 章．．
        ．」、93年4 月30日訴願補充理由書第4 頁第(4)點以下
        「 ．．．訴願理由書中所說的『例行的程序』乃是強調
        製造本案微生物的方法步驟依照說明書的揭示對於習於
        該項技藝者而言是可以瞭解其內容並可據以實施的，那
        些已被習於該項技藝者所熟知並經常使用的步驟不應當
        被視為需要『過度實驗』．．．」、93年7 月15日行政
        訴訟起訴狀第5 頁第(4)點以下「E.coli的16SrRNA 在許
        多細菌中是高度同源且具保守性的，說明書提供了詳細
        的解說及實施例，．．．例如說明書實例2 以及圖1詳
        述了系爭案質體的構築．．．又例如實例1 詳述了如何
        培養CL83宿主細胞以及將系爭案的質體轉染進細胞中…
        …」、93年11月8 日行政訴訟補充理由狀第4 頁第(二)點
        以下「被告於行政訴訟答辯書理由(二)宣稱『即使為習
        用之步驟程序但需要高度繁複操作仍為【過度實驗】
        』，這是其對『過度實驗』的錯誤解讀，與被告所公
        布的生物相關發明審查基準對『過度實驗』的定義顯著
        不同．．．」及94年8 月29日行政訴訟補充理由狀第9
        頁第6 點以下「六、被告於再審查核駁審定書理由(四)中
        所述『非經過度實驗無法取得微生物』之論點並無根據
        」均一再說明根據系爭案說明書的揭示及引用的文獻，
        那些製造系爭案微生物的方法對習於該項技術者而言是
        可以瞭解其內容並可據以實施之技術理由。因此，系爭
        案並無被告所稱「非經過度實驗無法取得」之情事。此
        外，原告對於「該微生物為熟習該項技術者易於獲得」
        已盡責使用大量文字進行解釋與說明並引用文獻證據支
        持所述論點。但反觀被告之作為，其在原處分理由(四)中
        卻僅以「非經過度實驗無法取得」等區區10個字且未提
        供任何佐證支持其論點之前提下，即逕予核駁系爭案所
        請。按行政訴訟法第136 條準用民事訴訟法第277 條規
        定：「當事人主張有利於己之事實者，就其事實有舉證
        之責任。」被告對於究竟為何「非經過度實驗無法取得
        」乙事顯然未盡舉證之責任，而「非經過度實驗無法取
        得」等區區10個字又豈可謂已備具理由，原處分認事用
        法，實難令原告甘服。原處分中完全未提供任何「非經
        過度實驗無法取得」之具體理由，故原處分顯屬理由不
        備之違法。
      (3)綜合前述說明，原處分並未提供為何「過於籠統廣泛」
        、為何「不符實施例合理支持範圍」或為何「非經過度
        實驗無法取得」之具體理由，原處分違反系爭案審查時
        應適用之專利法第38條第2 項規定，顯屬理由不備之違
        法。
  (二)被告主張之理由：
    1.原告起訴理由認為：「訴願階段所送修正本依經濟部經訴
      字第88635436號訴願決定，有重行審酌之必要」，惟被告
      於92年5月19日以核駁理由先行通知書，函請原告修正刪
      除系爭案冷休克調控部分於引證案J.Bacteriol 178：
      0000-0000,1996（Aug）及Genes Cells1：965-976,1996
      （Nov）中揭示不具新穎性部分，原告於審定前92年7月17
      日申復理由書中並未針對此點提出申復或修正（於該申復
      理由(一)中雖指出該申復理由將於「近日內補呈」，然被告
      經等待兩個月後，仍未見該補呈之理由，且與代理人聯絡
      後，原告亦未有進一步之回覆，故依現有資料進行審查，
      被告之審定並無違誤），而被告遲至訴願階段才另補送申
      請專利範圍修正本，並刪除已揭示於引證案之相關申請專
      利範圍第35項至61項，惟此次修正係於訴願階段提出，不
      符專利法第44條之1之規定，參見最高行政法院92 判字第
      431號判決，不得於訴願階段提修正，故起訴理由第1點為
      無理由。
    2.原告起訴理由認為：「再審查核駁理由含糊不明，難謂已
      符專利法第38條第2項及行政程序法第5條之規定」，然被
      告於92年5月19日核駁理由先行通知書中已告知原告應將
      「第10至14項範圍合併至第1項中，以符系爭案技術特徵」
      ，在92年11月20日審定書中再次告知，「不符實施例合理
      支持範圍」已明確告知原告過廣之理由何在，原告於訴願
      階段所提修正本主動合併第11、12項特徵至第1項，顯見
      原告亦明白審定書所謂申請範圍過廣之理由何在及如何合
      併修正，因此原告起訴理由為無理由。且有關微生物寄存
      部分，原告認為已被熟習該項技藝者所習知並經常使用的
      步驟應不視為需要「過度實驗」，然即使為習用之步驟程
      序但需要高度繁覆操作仍為「過度實驗」，因此依審查基
      準1-8-25頁中並無「例行的程序」一詞，而是「無須過度
      實驗即可製得」則無須寄存，因此於92年5月19日核駁理
      由先行通知書要求就有關微生物之申請依法必先予以寄存
      ，若未寄存應刪除該請求項，並於92年11月20日審定書中
      亦明白揭示系爭案質體等微生物是必須經過度實驗方可取
      得者，非為易於獲得，應依法於申請前必須寄存，所以原
      告起訴理由為無理由。
    3.原告起訴理由認為：「應於審定前將理由清楚通知原告，
      故違反專利法第40條第2 項」，但有關圖示說明部分，92
      年11月20日審定書指明92年7 月17日修正說明書於修正後
      ，「圖式說明」之圖1 至圖8 及圖17至圖19並未有相關說
      明，且「圖式說明」為原告於說明書所揭示之標題，與第
      8 至10頁之「圖式簡述」之標題明顯不同，原告應能就所
      提說明書之標題明確辨識，故其不明所指為「圖式說明」
      應非為被告未盡告知之責任，故審定理由並無不當；且此
      點理由並非系爭案不予專利之理由，被告於審定書中僅係
      併予指明。
    4.針對原處分理由(二)，原告主張被告並未核駁任何一項申請
      專利範圍之新穎性云云。然原處分理由(二)，已明確指出「
      本案來函之申復書中並未申復，故本案不具新穎性，依法
      應不予專利」，此乃因被告於92年5 月19日發函之（92）
      智專3 （4）01102字第09220493800 號再審查案核駁理由
      先行通知書中已說明其理由及應予刪除之項次，然原告於
      92年7 月17日之來函針對此點新穎性問題並未有任何申復
      。被告於該再審查核駁理由先行通知書中之理由第2 點已
      敘明「本案說明書內容實施例1 至7 及實施例10至13之內
      容及圖式1 至6 ，圖式9 至19等圖有關冷休克調控的部分
      ，已於1996（Aug）J.Bacteriol 178：0000- 0000（如引
      證附件1）及Genes Cells 1：965-976,1996（Nov）等 論
      文中揭示（如引證附件2）已 不具新穎性，其相關內容及
      申請專利範圍第35 至61 項所請方法及載體、宿主等內容
      應予刪去。」，其中「其相關內容」所指為說明書中內容
      應予修正刪去，且亦明確指出申請專利範圍第35至61項不
      具新穎性應予以刪除，而原告於92年7 月17日申復時，雖
      有備註「容後補呈」，但2 個月之後原告仍未補呈，被告
      又電洽原告之代理人，是否將補呈針對新穎性問題之申復
      理由或另提申請專利範圍之修正，惟原告之代理人回覆：
      「申請人未有進一步之指示，請逕依92年7 月17日之申復
      理由及說明書修正頁續行審查」，被告方於92年9 月30日
      將相關資料發審予委員續行審酌，又於92年11月20日審定
      不予專利。針對被告核駁理由先行通知書第(二)點不具新穎
      性之質疑，查原告自被告92年5 月19日發出再審查案核駁
      理由先行通知書至92年11月20日之原處分，於將近6 個月
      之期間未有任何申復，足認原告對於系爭案之不具新穎性
      之情事未有任何申復意見，被告乃依法核駁不予專利，故
      審定意見之認事用法應無違誤。
    5.申請專利範圍第35項為一獨立項，其為一種調節細菌冷衝
      擊反應（cold shock responses）之方法，其包括使該細
      菌轉形以過度製造部分或所有mRNA的5'未轉譯區域（
      5'UTR）， 該mRNA係由cspA，cspC，csdA所組成之冷衝擊
      蛋白之群組中所選出，並使該細菌受到冷衝擊。構成此方
      法項之申請專利範圍之主要技術特徵為使該細菌轉形以過
      度製造部分或所有mRNA的5'未轉譯區域，且此mRNA是由
      cspA，cspC，csdA所組成之冷衝擊蛋白之群組中所選出。
      對照引證資料1 之中文摘要部分：「當cspA mRNA 5'端的
      143 個未轉譯鹼基序列（5 ' UTR）的 區域被過度表現時
      ，我們發現對冷衝擊的適應會被阻攔。在攝氏15度C 下過
      度表現此UTR 導致不只是CspA，連其它的冷衝擊蛋白，諸
      如CspB及CsdA的非短暫而是持續性的合成」，可明顯看出
      ，本獨立項之所有構成要件均為引證資料1 所揭示。而申
      請專利範圍第36項為第35項之附屬項，其進一步界定該調
      節之過度製造是一種使細胞生長的延滯期延長以及在冷衝
      擊後持續冷蛋白質的合成，同理，於引證資料1 之中文摘
      要部分：「過度表現此UTR 導致不只是CspA，連其它的冷
      衝擊蛋白，諸如CspB 及CsdA 的非短暫而是持續性的合成
      」，且附件一內文中亦提及當過度表現5'UTR 時會使細胞
      生長的延滯期延長（引證資料1 原文版4919頁以螢光筆部
      份標示之文句），因此申請專利範圍第36項亦已為引證資
      料1 所揭示，不具新穎性。同理，於其他之附屬項如第
      37-40 項，其僅再對於方法項中技術內容為進一步闡述，
      並無增加實質且必要之技術特徵，仍無法克服其不具新穎
      性。同理，申請專利範圍第41、42及其附屬項、61項所述
      不論是方法、載體構築等，皆不脫引證資料1 所揭示之範
      疇。舉例而言，申請專利範圍第50項，其為一DNA 構築體
      ，其包含一起動子區域以及至少部份的一冷衝擊誘導基因
      之5'未轉譯區域，其包含cspA之-145到+143間的核酸，
      亦為引證資料1 中文摘要中：「當cspA mRNA 5'端的143
      個未轉譯鹼基序列（5' UTR）的區域被過度表現時，我們
      發現對冷衝擊的適應會被阻攔。」所揭示。因此，本案申
      請專利範圍第35-61 項，已為引證資料1 所揭示，不具新
      穎性。而引證資料2 所提及為LACE（low-temperature
      antibiotic effect of truncated cspA expression）可
      於低溫下阻攔細胞生長，其或許可為一新穎之antibiotic
      之方法。本引證為引證資料1 之輔助引證，說明本爭訟案
      其發明之核心技術構思亦於申請前已被引證資料2 所揭示
      。因此被告於比對新穎性仍遵守發明審查基準中新穎性判
      斷單獨比對方式，將申請專利範圍分別與引證資料1 進行
      比對，並無違誤。
    6.針對原處分理由(三)，原告質疑被告核駁意見違反專利法第
      40條第2 項之規定，未於審定前通知申請人申復。被告再
      次強調於再審查案核駁理由先行通知書第(三)點中已明確告
      知原告應將「申請專利範圍第10至14項範圍合併至第1 項
      中，以符合本案技術特徵」，所述理由應已臻明確。而審
      定理由乃是針對原告於92年7 月17日之來函並未將申請專
      利範圍第10至14項之技術特徵併入申請專利範圍第1 項，
      且申復並無理由，則申請專利範圍過於籠統廣泛而無法由
      實施例合理支持，原處分內容僅再予說明，並無理由不備
      而違反專利法第40條第2 項規定之情事；另被告於94年7
      月20日所呈送之行政訴訟補充答辯書補充理由(二)中提及申
      請專利範圍第2-9 項亦不符專利要件一事，所述重點僅係
      陳明「該等附屬項條件雖進一步界定其他特徵，但因申請
      專利範圍第1 項未將第10-14 項併入，故無法清楚確定系
      爭案主要技術特徵而不具可專利性，則其附屬項基於第1
      項未併入第10- 14 項 而無法完整呈現本案之技術特徵亦
      當不具專利性」，僅在陳明被告之審定書對於申請專利範
      圍第2-9 項並無未逐項審查之情事，並非如原告所稱為突
      襲式之核駁理由。
    7.針對原處分理由(四)，原告質疑所述「非經過度實驗無法取
      得微生物」之論點並無根據，且主張已於92年7 月17 日
      之申復說明書解釋為何系爭案之微生物係屬易於獲得。然
      原告之申復主要係提出一參考文獻，並說明「由前述參考
      文獻及實例1 、2 、9 及說明書第51-55 頁描述的材料方
      法和質體構築，習於該項技術者可以不需要過度實驗而容
      易的重覆本發明得到該微生物」。惟依系爭案審定時之專
      利法第26條規定「申請有關微生物新品種或利用微生物發
      明專利，原告應於申請前將該微生物寄存於專利專責機關
      指定之國內寄存機構，並於申請書上載明寄存機構、寄存
      日期及寄存號碼。但該微生物為熟習該項技術者易於獲得
      時，不須寄存」，故對於微生物寄存事項，原則上都須寄
      存，僅例外時不須寄存，而原告於申復說明書中，雖陳明
      「習於該項技術者可以不需過度實驗而容易的重覆本發明
      」，惟由該申復理由中並無進一步之說明或證明，實無法
      認定「該微生物為熟習該項技術者可以不需過度實驗而易
      於獲得」，而原告於行政訴訟理由中，才補述證明「該微
      生物為熟習該項技術者易於獲得」之相關資料，其並非於
      被告做成原處分審定意見前提出，因此原處分並無違法不
      當之處。
    理  由
一、原告起訴主張：原處分之核駁理由未在審定前通知原告申復
    ，致使原告無法適時提出任何申復或修正，其踐行的程序即
    存有重大瑕疵，嚴重損害原告之程序利益，已非為適法之處
    分；又原處分中僅以說明書部分內容不具新穎性而逕予認定
    系爭案不具新穎性，違反專利法第20條第1 項第1 款新穎性
    的判斷；又系爭案並無原處分中所稱「過於籠統廣泛」與「
    非經過度實驗無法取得」之情事，且原處分並未提供「過於
    籠統廣泛」、「不符實施例合理支持範圍」及「非經過度實
    驗無法取得」之具體理由，顯有理由不備之違法，為此訴請
    如聲明所示云云。
二、被告則以：系爭案申請專利範圍第1 項至第14項，過於籠統
    廣泛，原告又於審定前未為修正，不符實施例合理支持範圍
    ，第15項至34項，原告未依法寄存微生物；第35項至第61
    項已為引證資料所揭示，不具新穎性，爰依法予以核駁，原
    處分並無違誤，求為駁回原告之訴等語。
三、本件之爭執，在於
  (一)被告以系爭案申請專利範圍第1 項至第14項，過於籠統廣泛
    ，不符實施例合理支持範圍為由核駁，於法是否有據？？被
    告就此部分之審查有無違反專利法第38條第2 項及第40條第
    2 項？
  (二)系爭案微生物是否為熟習該項技術者易於獲得時，不須寄存
    ？被告就此部分之審查有無違反專利法第40條第2 項？
  (三)系爭案申請專利範圍第35項至第61項是否於申請前已見於刊
    物？
  (四)原告於訴願階段提出之修正申請於法是否有據？
四、關於系爭案申請專利範圍第1 項至第14項部分：
  (一)按專利制度旨在鼓勵、保護、利用發明，以促進產業發展。
    亦即，對於新技術之發明，在「一定期間、一定條件」下，
    提出專利之申請而獲准者，賦予專有排他之「專利權」，以
    保護其發明；另一方面，在賦予專利權之同時，公開該發明
    之技術內容，使第三者可藉由此項公開而得知該發明之技術
    內容，而有利用該發明之機會，並可進而利用該發明以從事
    新的發明。因此關於發明之保護及利用，係透過公開記載有
    發明技術內容的說明書（技術文獻），及具有正確明示申請
    專利範圍之專利證書以達成者。
  (二)又按專利法第22條第3 項及第4 項規定：「第1 項之說明書
    ，除應載明申請專利範圍外，並應載明有關之先前技術、發
    明之目的、技術內容、特點及功效，使熟習該項技術者能瞭
    解其內容並可據以實施。」「前項申請專利範圍，應具體指
    明申請專利之標的、技術內容及特點。」是(一)所述之說明書
    （技術文獻）及專利證書之使命，須藉說明書滿足專利法第
    22條第3 項之「發明之說明」以及同條第4項規定之「申請
    專利範圍」之記載要件，始能達成。
  (三)查原處分及再審查案核駁理由先行通知書認申請專利範圍第
    1 項所請方法過於籠統廣泛，應將第10至14項併入，以符合
    其技術特徵，不符實施例合理支持範圍，應依法不予專利，
    ，核係依前揭之規定及說明，就未具體指明申請專利範圍之
    技術內容及特點，且未載明有關發明之技術內容及特點，使
    熟習該項技術者能瞭解其內容並可據以實施之專利申請案予
    以核駁，於法並無不合。
  (四)至原告主張被告就此部分之審查有違反專利法第38條第2項
    及第40條第2項之情事，並無可採，茲分別說明如下：
    1.按專利法第38條第2 項規定：「經審定不予專利者，審定
      書應備具理由。」查原處分理由(三)記載：「申請專利範圍
      第1 項及其附屬項10至14項，過於籠統廣泛，不符實施例
      合理支持範圍，應依法不予專利。」其理由即在於認定申
      請專利範圍第1 項及其附屬項10至14項，「過於籠統廣泛
      ，不符實施例合理支持範圍」，殊難謂其未備具理由。
    2.查系爭案專利說明書之說明、圖式及實施例所支持者，係
      一種用於在大腸桿菌中，使用自生理生長溫度降低溫度至
      低於20℃使該細菌曝露於冷衝擊下之方法，使包含一個選
      自UUG 、GUG 、AUG 、ACU 及UAC 之起始密碼子及一下游
      匣的3'至起始密碼子之核酸序列之包含一個5'到起始密
      碼子之未轉譯區域上游之Shine-Dalgarno區域之mRNA 過
      度表現，該下游匣核酸序列係選自AUGACUGGUAUCGU（
      SEQ ID NO ：2）、AUGACUCGUAU CGU（SEQ ID NO ：15）
      、AUGACUGGUUUCGU（SEQ ID NO ：3）、AUGACUGGUUUAGU
      （SEQ ID NO ：4）、AUGAGUUA UGUAGA（SEQ ID NO ：5
      ）及AUGGCGAAAAG AAU （SEQ ID NO ：6）， 且與該細菌
      的16SrRN A的反下游匣（anti-dow nstreambox）互 補，
      以及使得該mRNA融接（anneal）至該反下游匣，藉此結合
      16SrRNA 並且抑制其他細菌mRNAs 的轉譯，此觀之系爭案
      專利說明書及其圖式即明，惟系爭案申請案申請專利範圍
      竟不就該冷衝擊方法為限定，亦不就mRNA之區域為限定，
      亦未有其他宿主細胞係大腸桿菌以外細菌之實施例之支持
      ，是其顯係違反專利法第22條第4 項所稱之「應具體指明
      申請專利之技術內容及特點」，原處分以「籠統廣泛」一
      語來描述該請求項之「不具體」，洵屬有據。
    3.按專利法第40條第2 項規定：「經再審查認為有不予專利
      之情事時，在審定前應先通知申請人，限期申復」，本件
      再審查案核駁理由先行通知書理由(三)記載：「申請專利範
      圍第1 項所請方法過於籠統廣泛，應將第10至14 項併入
      ，以符合本案技術特徵，且『包括』應修正為『由．．．
      組成』以明確界定其內容。」又原處分理由(三)記載：「申
      請專利範圍第1 項及其附屬項10至14項，過於籠統廣泛，
      不符實施例合理支持範圍，應依法不予專利。」是被告已
      就申請專利範圍第1 項過於籠統廣泛，應將第10至14項併
      入修正意旨通知原告，原告於再審查案審定前執意不予修
      正，專利法又不許被告得就申請專利範圍非過廣部分得部
      分准許，是被告就申請專利範圍第1 項至第14項部分予以
      核駁，並無違反前揭專利法第40條第2 項規定之處。
五、關於微生物寄存部分：
  (一)按專利法第26條規定：「（第1 項）申請有關微生物新品種
    或利用微生物之發明專利，申請人應於申請前將該微生物寄
    存於專利專責機關指定之國內寄存機構，並於申請書上載明
    寄存機構、寄存日期及寄存號碼。但該微生物為熟習該項技
    術者易於獲得時，不須寄存。（第2 項）申請人應於申請之
    次日起三個月內檢送寄存證明文件，逾期未檢送者，視為未
    寄存。……」蓋發明說明之記載係藉由文字佐以圖式而完成
    ，但涉及微生物之發明時，通常係無法藉由文字本身達到專
    利法上揭露充分而使熟習該項技術者可據以實施之要求，故
    以上開規定以補充發明說明記載之不足。
  (二)次按被告91年12月12日修訂之專利審查基準第8 章特定技術
    領域第1 節生物相關發明3.3.規定：「屬於『熟習該項技術
    者易於獲得』而無須寄存之微生物：（1）專利法第26條第1
    項但書有關『熟習該項技術者易於獲得』而無須寄存之微生
    物，包括在申請日前已符合下列情事之一者: （i）商業上
    公眾可購得之微生物，例如麵包酵母菌、酒釀麴菌等。（ii
    ）申請前業已保存於具有公信力之寄存機構且已可自由分讓
    之微生物。……（iii）熟習該項技術者根據發明說明之揭
    露而無需過度實驗即可製得之微生物。例如，將基因選殖入
    載體而得到之重組載體等微生物，若熟習該技術者根據發明
    說明之揭露而無需過度實驗即可製得，則無需寄存。反之，
    藉由不具再現性之篩選、突變等方法所得到之微生物則需寄
    存。」（3）有寄存微生物之必要者，茲舉例說明如下：（i
    ）有關利用微生物而得基因、載體、重組載體、轉形株、融
    合細胞、重組蛋白質、單株抗體等之發明。應於發明說明中
    描述生產該等產物之方法，以使熟習該技術者可以製得。此
    外，該方法所用之微生物應予寄存，除非該微生物為熟習該
    項技術者可容易獲得。（ii）有關基因、載體、重組載體、
    轉形株、融合細胞、重組蛋白質等之發明，若在發明說明中
    無法描述生產該等產物之方法至熟習該項技術者可以製得的
    程度，則應將該載體、重組載體、或所製得之業已轉殖入基
    因、載體，或重組載體之轉形株或融合細胞，予以寄存。…
    …」核以上規定與專利法之立法目的「鼓勵、保護、利用發
    明與創作，以促進產業發展」（專利法第1條參照）相符，
    且與專利法第26條之規定並無牴觸，被告於審查系爭發明申
    請案微生物應否寄存時資為依據與基準，依法自值尊重。
  (三)查系爭案申請專利範圍第15至23項RNA 構築體、第24至32項
    DNA 構築體、第33項載運體、第34項轉形之細菌、第59項載
    運體、第60項轉形之細菌均屬微生物範疇，原處分認上開各
    項為DNA 、RNA 載體或細菌等微生物本身或其利用，依法應
    於申請前寄存，且系爭案所揭示技術非經過度實驗無法取得
    載體或細菌，非屬易於獲得之微生物，是原處分關於微生物
    應否寄存之認定，核係依前揭之規定及說明而為審查，於法
    尚無不合。
  (四)至原告之主張，就此部分被告亦有違專利法第40條第2 項規
    定：「經再審查認為有不予專利之情事時，在審定前應先通
    知申請人，限期申復」之規定，並非可採，茲說明如下：
    1.查再審查案核駁理由先行通知書理由(四)記載：「申請專利
      範圍第15至23項RNA 構築體及第24至32項DNA 構築體，第
      33 項 載運體，第34項細菌，第59、60項及其附屬項均屬
      微生物範疇，未於申請前寄存於國內指定之寄存機構應不
      予專利，故應予刪去。」又原處分理由(四)記載：「申請
      專利範圍第15至23項，24至32項，33項，34項，59項及60
      項等為DNA 、RNA 載體或細菌等微生物本身或其利用，依
      法應於申請前寄存，且本案所揭示技術非經過度實驗無法
      取得載體或細菌，非屬易於獲得之微生物，故本案不符專
      利法規定，應依法不予專利。」是被告已就申請專利範圍
      第15至23項、第24至32項、第33項、第34項、第59、60項
      及其附屬項均屬微生物範疇，未於申請前寄存於國內指定
      之寄存機構，應不予專利之情事於再審案核駁理由先行通
      知書內指明，而其法律依據雖未併予引述，然顯係依據專
      利法第26條之規定，而該條規定已如前引，係以微生物寄
      存為原則，以微生物為熟習該項技術者易於獲得時為必須
      寄存之例外，被告於審查時如認系爭案之微生物為熟習該
      項技術者易於獲得時，根本無就部分於再審查案核駁理由
      先行通知書理由敘明，並請原告刪去之必要；俟經原告申
      復後，被告仍認有寄存之必要，故將較完整之理由記載於
      原處分理由(四)，先予指明。
    2.原告主張該核駁理由先行通知書並未「明示或暗示」原處
      分理由(四)之「本案所揭示技術非經過度實驗無法取得載體
      或細菌，非屬易於獲得之微生物」，程序有重大瑕疵云云
      ，惟查上開「本案所揭示技術非經過度實驗無法取得載體
      或細菌，非屬易於獲得之微生物」一語，係自專利法及專
      利審查基準而來，被告既就微生物寄存一節，通知原告申
      復已如前述，則原處分就此部分所為核駁，自無違反專利
      法第40條第2項規定之可言。
六、關於系爭案申請專利範圍第35項至第61項部分：
  (一)按專利法第20條第1 項第1 款規定：凡可供產業上利用之發
    明，無下列情事之一者，得依本法申請取得發明專利：一申
    請前已見於刊物或已公開使用者。但因研究、實驗而發表或
    使用，於發表或使用之日起六個月內申請專利者，不在此限
    。」
  (二)次按被告83年11月25日公告之專利審查基準第1-2-6 頁規定
    ：「2.新穎性判斷之基本原則（1）作為新穎性判斷對象之
    發明，為申請專利範圍之『請求項所載發明』。（2）申請
    專利範圍應就每一請求項目逐項判斷其新穎性，但可不需對
    每一請求項目各自逐項作成審定。（3）判斷發明有無新穎
    性時，應以發明之技術內容比對是否相同（含能由熟習該項
    技術者直接推導）為準。不相同即具有新穎性；相同即不具
    新穎性。」核以上規定與專利法之立法目的相符，被告於審
    查系爭案申請專利範圍第35至61項是否具有新穎性時資為依
    據與基準，依法亦值尊重。
  (三)查原處分及再審查案核駁理由先行通知書認系爭案說明書內
    容實施例1 至7 及實施例10至13之內容及圖式1 至6 ，圖式
    9 至19等圖有關冷休克調控的部分，已於引證資料等論文中
    揭示，已不具新穎性，其相關內容及系爭案申請專利範圍第
    35至61項所請方法及載體、宿主等內容應予刪去，而申復書
    中並未就此申復，故系爭案申請專利範圍第35至61項不具新
    穎性，核係依前揭之規定及說明而為審查，理由或係因原告
    未就此部分申復而失之簡略，惟經核於法尚無不合。
  (四)至原告就此部分之主張，並無可採，茲說明如下：
    1.查系爭案申請專利範圍第35項之內容，已見事實概要欄記
      載，係一種調節細菌冷衝擊反應（cold shock responses
      ）之方法，與之對照引證資料1 之摘要部分第2 行至第5
      行（原文及其中文譯本見本院卷第216 、215頁）：「當
      cspAmR NA 5'端的143 個未轉譯鹼基序列（5 ' UTR）的
      區域被過度表現時，我們發現對冷衝擊的適應會被阻攔。
      在攝氏15度C 下過度表現此UTR 導致不只是CspA，連其它
      的冷衝擊蛋白，諸如CspB及CsdA的非短暫而是持續性的合
      成」，是被告認該獨立項之所有構成要件均為引證資料1
      所揭示，核屬有據。而申請專利範圍第36項為第35項之附
      屬項，其進一步界定該調節之過度製造是一種使細胞生長
      的延滯期延長以及在冷衝擊後持續冷蛋白質的合成，同理
      ，亦於引證資料1 之摘要部分第3 至5 行：「過度表現此
      UTR 導致不只是CspA，連其它的冷衝擊蛋白，諸如CspB及
      CsdA的非短暫而是持續性的合成」，且該引證資料內文中
      亦提及當過度表現5'UTR 時會使細胞生長的延滯期延長（
      引證資料1 第4919頁右半部第9 行以螢光筆部份標示之文
      句），是被告認申請專利範圍第36項亦已為引證資料1 所
      揭示，不具新穎性，核亦屬有據。再者，於其他之附屬項
      如第37-40 項，被告認其僅再對於方法項中技術內容為進
      一步闡述，並無增加實質且必要之技術特徵，仍無法克服
      其不具新穎性，亦屬有據。
    2.系爭案申請專利範圍第41項，所揭示者是一個廣泛的、未
      經限定的概念，其係引證資料1的上位概念，是被告認其
      不具新穎性自屬有據。
    3.系爭案申請專利範圍第42項及其附屬項第43項，為引證資
      料1之摘要部分第3至5行：「在攝氏15度C下過度表現此
      UTR導致不只是CspA，連其它的冷衝擊蛋白，諸如CspB及
      CsdA的非短暫而是持續性的合成」所揭示；第44項則為摘
      要部分第5至6行：「除此之外，不僅抑制了冷衝擊蛋白以
      外的細胞性蛋白之合成，也包括抑制了細胞生長。」所揭
      示；而第45項係將第44項加以第43項之限定，其技術業經
      引證資料1揭示，已如上述；再查第46項為證資料1之摘要
      部分第2行：「cspAmR NA 5'端的143個未轉譯鹼基序列（
      5 ' UTR）的區域被過度表現時，我們發現對冷衝擊的適
      應會被阻攔。」所揭示；而第47項至第52項則為引證資料
      1 第4922頁（本院卷第217 頁反面）上方之第3 圖所揭示
      ；第53項至第58項則亦為引證資料1 第4923頁（本院卷第
      218 頁）所揭示。
    4.系爭案申請專利範圍第59項所稱之載運體係習知，而其所
      包含之DNA構築體，係第42項至第58項所指，而該第42 項
      至第58項不具新穎性，前已述明，是此項亦不具新穎性；
      第60項所稱之轉形的細菌，亦係習知，而其所包含複製的
      載運體係第58項所指，同上理由，其亦不具新穎性。
    5.系爭案申請專利範圍第61項係方法項，其係以前揭不具新
      穎性之第35項之方法，結合以前揭不具新穎性之第42 項
      至第58項的DNA構築體之複製的載運體，被告認其不具新
      穎性，亦屬有據。
    6.另而引證資料2所提及為LACE（low-temperature antibio
      tic effect of truncated cspA expression）可於低溫
      下阻攔細胞生長，其或許可為一新穎之antibiotic之方法
      ，其僅係引證資料1之輔助引證，說明系爭案其發明之核
      心技術構思亦於申請前被引證資料2所揭示，是被告於比
      對新穎性時並未違反應單獨比對之審查基準規定，併予說
      明。
七、關於修正申請專利範圍部分：
  (一)又按現行專利法（92年2 月6 日修正公布，93年7 月1 日施
    行）第49條規定：「（第1 項）專利專責機關於審查發明專
    利時，得依職權通知申請人限期補充、修正說明書或圖式。
    （第2 項）申請人得於發明專利申請日起15個月內，申請補
    充、修正說明書或圖式；其於15個月後申請補充、修正說明
    書或圖式者，仍依原申請案公開。（第3 項）申請人於發明
    專利申請日起15個月後，僅得於下列各款之期日或期間內補
    充、修正說明書或圖式：一、申請實體審查之同時。二、申
    請人以外之人申請實體審查者，於申請案進行實體審查通知
    送達後3 個月內。三、專利專責機關於審定前通知申復之期
    間內。四、申請再審查之同時，或得補提再審查理由書之期
    間內。.. .. 」是可知，申請再審查案於再審查核駁審定書
    作成後，依法自不得再提修正案。
  (二)查本件原告於訴願階段之93年1 月13日始提出新型專利說明
    書、專利申請專利範圍修正本，核與上開規定不符，被告與
    訴願審議機關均不予審究，於法有據。
八、綜上所述，原告之主張，尚非可採，原處分就原告之申請為
    核駁之審定，認事用法，並無違誤，訴願決定，遞予維持，
    亦無不合，原告訴請如聲明所示，為無理由，應予駁回。
九、本件事證已臻明確，兩造其餘之陳述於判決結果不生影響者
    ，不予一一論述，附予敘明。
據上論結，本件原告之訴為無理由，爰依行政訴訟法第98條第3
項前段，判決如主文。
中    華    民    國    95    年     3    月   30     日
                  第五庭審判長法  官  張  瓊  文
                              法  官  帥  嘉  寶
                              法  官  王  碧  芳
上為正本係照原本作成。
如不服本判決，應於送達後20日內向本院提出上訴狀並表明上訴
理由，如於本判決宣示後送達前提起上訴者，應於判決送達後20
日內補提上訴理由書（須按他造人數附繕本）。
中    華    民    國    95    年     3    月   30     日
                              書記官  葉  瑩  庭


司法院資訊處製作；財團法人民間司法改革基金會備份。
